【裁判字號】    96,上更(一),367
【裁判日期】    970122
【裁判案由】    常業詐欺等
【裁判全文】
臺灣高等法院臺中分院刑事判決     96年度上更(一)字第367號
上  訴  人
即  被  告  丙○○
上列上訴人因常業詐欺等案件，不服臺灣彰化地方法院九十三年
度訴字第一四七八號中華民國九十三年十二月六日第一審判決（
起訴案號：臺灣彰化地方法院檢察署九十三年度偵緝字第三三六
號、偵字第四九二四號；移送併辦案號：同署九十三年度偵字第
七七九六號），提起上訴，及由臺灣彰化地方法院檢察署移送併
辦（九十四年度偵字第一三○一號），經判決後，由最高法院發
回更審，本院判決如下：
    主  文
原判決撤銷。
丙○○幫助共同連續意圖為自己不法之所有，以詐術使人將本人
之物交付，累犯，處有期徒刑玖月，減為有期徒刑肆月又拾伍日
，如易科罰金，以銀元佰元（即新臺幣玖佰元）折算壹日。
    事  實
一、丙○○前於民國八十八年間因賭博案件，經臺灣臺南地方法
    院判處有期徒刑三月確定，甫於九十年四月十六日易科罰金
    執行完畢。惟仍不知悔改，其預見無故蒐集他人之存摺、帳
    戶使用者，將可能藉此收購之存摺、帳戶，自行或轉由他人
    遂行財產上犯罪之目的，竟仍基於容認該結果發生亦不違背
    其本意之不確定幫助詐欺犯意，因見小額借貸廣告，於九十
    三年二月二十日向某真實姓名、年籍不詳之成年男子借款新
    台幣一萬五千元（下同），而雙方同意由該真實姓名、年籍
    不詳之成年男子陪同其接續至金融單位開設帳戶，交付予該
    真實姓名、年籍不詳之成年男子使用，以抵付上開借款一萬
    五千元，遂先後於九十三年二月二十三日、三月二日、三月
    五日、三月十五日，分別向復華銀行彰化分行、彰化中央路
    郵局、第一商業銀行彰化分行、華南商業銀行彰化分行，以
    自己名義申請開設帳號分別為0000000000000
    號、七○○─0000000000000000號、00
    000000000000號、000000000000
    號之帳戶，於領得存摺、提款卡後，於各該開戶之當日，即
    將其前揭帳號之存摺、提款卡（含密碼），接續依約交付予
    該真實姓名、年籍不詳之成年男子使用。該不詳姓名男子取
    得上開帳戶後，即意圖為自己不法之所有，基於概括犯意，
    先後於同年三月二十五日、三月二十七日、四月八日、四月
    十七日，由其本人或由其所指示與其有犯意聯絡之不詳姓名
    者分別向己○○、甲○○、戊○○、丁○○等人，以健保費
    退費、信用卡遭盜用、提款卡有問題需至提款機更改帳號、
    健保費退費等理由，使其等分別陷於錯誤，各別依該犯罪集
    團之指示：
    (1)己○○於九十三年三月二十五日十二時五十二分、十二時
    五十四分許，在台北縣樹林市○○路二七五號中興銀行之自
    動櫃員機，匯入九萬九千九百九十九元、九萬九千九百九十
    九元二筆款項至丙○○前開彰化中央路郵局之帳戶內；(2)甲○○於同年三月二十七日十八時二十一分許起，在臺南市○○區○○路五十二號安泰銀行及其他銀行之自動櫃員機匯出
    七筆總計四十二萬七千零三十四元之金額，其中部分款項至
    丙○○前開第一商業銀行彰化分行之帳戶內；(3)戊○○於同
    年四月八日十時三十五分許，在臺南縣白河鎮○○路三九五
    號土地銀行之自動櫃員機匯入一筆二萬八千六百八十二元之
    金額至丙○○前開華南商業銀行彰化分行之帳戶內；(4)丁○○則於同年四月十七日十五時十一分許，在臺北市內湖區之
    中華郵政公司自動櫃員機匯入一筆一萬七千三百元之金額至
    丙○○前開復華商業銀行彰化分行之帳戶內。而前開匯入之
    金額均旋即遭該不詳姓名男子提領。嗣後己○○、甲○○、
    戊○○、丁○○發現受騙，經報警後，始循線查知上情。
二、案經彰化縣警察局彰化分局報告臺灣彰化地方法院檢察署檢
    察官偵查起訴暨該署移送原審及本院併案審理。
    理  由
一、訊據上訴人即被告（下稱被告）丙○○坦承其於前開時間因
    向某真實姓名、年籍不詳之成年男子借款新台幣一萬五千元
    ，雙方同意抵付上開借款一萬五千元，由該真實姓名、年籍
    不詳之成年男子陪同其接續於上揭時日申辦前揭銀行、郵局
    帳戶，並將各帳戶之存摺、提款卡（含密碼）交給該不詳姓
    名、年籍之成年男子使用等情不諱。而該不詳姓名男子向被
    告丙○○收集存摺、提款卡（含密碼）後，即以詐稱健保費
    退費、信用卡遭盜用、提款卡有問題需至提款機更改帳號、
    健保費退費等理由，由其本人或由其所指示之不詳姓名者向
    己○○、甲○○、戊○○、丁○○等人連續詐得如犯罪事實
    欄之金額等情，亦據被害人己○○、甲○○、戊○○、丁○○分別於警詢時指述綦詳，並有己○○之自動櫃員機交易明
    細表、中華郵政股份有限公司彰化郵局函所檢送之被告郵政
    存簿儲金立帳申請書、印鑑卡、查詢客戶基本資料、客戶歷
    史交易清單、甲○○之客戶交易明細表（單）、第一商業銀
    行彰化分行函所檢送之被告存款明細分類帳、活期儲蓄存款
    印鑑卡、戊○○之自動櫃員機交易明細表、華南商業銀行彰
    化分行函檢送之被告開戶資料、印鑑卡、認證單、丁○○之
    自動櫃員機交易明細表、復華銀行彰化分行函所檢送之被告
    開戶資料、存款對帳單等在卷可稽。次按：刑法上之故意，
    分直接故意（確定故意）與間接故意（不確定故意），「行
    為人對於構成犯罪之事實，明知並有意使其發生者」為直接
    故意；「行為人對於構成犯罪之事實，預見其發生而其發生
    並不違背其本意者」為間接故意，依刑法第十三條第二項之
    規定，亦應以故意論。次按現行刑法關於正犯、從犯之區別
    ，係以其主觀之犯意及客觀之犯行為標準，凡以自己犯罪之
    意思而參與犯罪，無論其所參與者是否犯罪構成要件之行為
    ，皆為正犯，其以幫助他人犯罪之意思而參與犯罪，其所參
    與者，苟係犯罪構成要件之行為，亦為正犯，必以幫助他人
    犯罪之意思而參與犯罪，其所參與者又為犯罪構成要件以外
    之行為，始為從犯（最高法院二十五年度上字第二二五三號
    判例參照）。又查一般人至銀行開設帳戶並非難事，如非為
    犯罪之不法目的，依常情並無捨棄自己帳戶而迂迴收受他人
    帳戶使用之理，是被告對於該姓名、年籍不詳之成年男子可
    能將其帳戶用來作為詐財之非法用途上，應有所預見，且不
    違背其本意，其竟仍提供帳戶予該名成年男子使用，足見該
    名成年男子將被告帳戶用來作為犯罪之用，為被告所容認；
    且銀行帳戶可供款項之存匯、提領，係一般人均可輕易申請
    開設，並無任何資格條件之限制，且銀行帳戶事關存戶個人
    財產權益之保障，其與存戶印鑑章、提款卡結合，專屬性、
    私密性更形提高；除非本人或與本人具密切關係之人，難認
    有何理由可自由流通使用該存摺、印章；一般人亦均有應妥
    為保管存摺及提款卡，以防止存摺及提款卡被他人冒用之認
    識，縱有特殊情況偶有將存摺、提款卡交付他人之需，亦必
    深入瞭解其用途後始行提供使用，實乃吾人日常生活經驗與
    事理；且存摺、提款卡等有關個人財產、身分之物品，如淪
    落不明人士手中，極易被利用為與財產犯罪有關之犯罪工具
    ；而與他人於身分上不具密切關係之人，竟要求他人提供帳
    戶以為使用，此等行為，客觀上亦有可疑，若此之社會現實
    ，恆係一般人本於日常生活經驗即可體察，本件被告對此自
    亦難諉無不知。故被告提出前開帳戶供該不詳姓名男子使用
    ，顯見其對前開帳戶可能會被利用作犯罪工具，有所預見，
    既對前開犯罪構成事實，預見其發生而其發生並不違背其本
    意，亦應以故意論，且被告顯係以幫助他人犯罪之意思而參
    與前開詐欺犯罪，其所參與者僅係提供前開存摺等資料，亦
    即參與犯罪構成要件以外之行為，參照前揭判例意旨，應為
    從犯。綜上所述，被告顯有幫助該不詳姓名男子詐財之不確
    定犯意甚明，本件事證至臻明確，被告前揭犯行堪以認定。
    再，被害人己○○、甲○○、戊○○、丁○○於警詢之陳述
    ，未經當事人於言詞辯論終結前聲明異議，視為同意作為證
    據，且渠等警詢陳述復經親閱後始行簽名，並於警詢時分別
    提出相關交易明細單為佐，本院審酌言詞陳述作成時之情況
    ，認為適當，得為證據，具有證據能力，併予敘明。
二、核被告丙○○所為，係犯刑法第三十條第一項、第三百三十
    九條第一項之幫助詐欺取財罪。又本件被告丙○○接續於上
    揭時日申辦前揭銀行、郵局帳戶，並將各帳戶之存摺、提款
    卡（含密碼）交給該不詳姓名、年籍之成年男子使用，以抵
    付其借款一萬五千元，為實質上一罪。又公訴人雖認被告所
    為係犯刑法第三十條第一項、第三百四十條幫助常業詐欺取
    財罪嫌。然被告當時只是因缺錢向該真實姓名、年籍不詳之
    成年男子借款新台幣一萬五千元，為抵付上開借款一萬五千
    元，同意由該真實姓名、年籍不詳之成年男子陪同其接續於
    上揭時日申辦前揭銀行、郵局帳戶，並將各帳戶之存摺、提
    款卡（含密碼）交給該不詳姓名、年籍之成年男子使用，縱
    對日後該存摺、提款卡（含密碼）將被他人作為財產犯罪之
    用有所預見，但對於該使用人究竟來歷、背景如何、有無職
    業、收入如何、是否藉詐欺犯罪為業、期間如何等情？在雙
    方並非熟識之情況下，本難查悉；且從另角度觀之，該帳戶
    資料若被作為擄車勒贖匯款之用，因恐嚇取財罪並無常業犯
    之規定，則販賣帳戶資料者即不能謂有「幫助常業」之不確
    定故意，然今僅因詐欺取財罪有常業犯之規定，即謂販賣帳
    戶資料者有「幫助常業」之不確定故意，如此以結果作為販
    賣帳戶資料者主觀上係幫助常業或非幫助常業犯意之推論，
    亦非允當；是在無其他佐證下，自難單憑被告出售其帳戶資
    料一節，即率謂被告確有「常業詐欺」之犯罪認識，公訴人
    起訴法條尚有未洽，應予變更。又，被告前於八十八年間因
    賭博案件，經臺灣臺南地方法院判處有期徒刑三月確定，甫
    於九十年四月十六日易科罰金執行完畢之事實，有臺灣彰化
    地方法院檢察署刑案資料查註紀錄表及臺灣高等法院被告全
    國前案紀錄表在卷可憑，其於刑之執行完畢後五年以內再犯
    本件有期徒刑以上之罪，為累犯，應依法加重其刑。再被告
    幫助他人犯詐欺取財罪，係幫助犯（刑法第三十條係文字修
    正，不生新舊法比較之問題，應適用新法），爰依法減輕其
    刑。上開有加重減輕事由，依法應先加重後減輕之。公訴人
    對於被告另接續交付彰化中央路郵局、華南商業銀行彰化分
    行之存摺、提款卡等帳戶資料給該不詳姓名男子後，用以向
    被害人己○○、戊○○二人詐欺部分之事實，雖未據起訴，
    惟此部份事實與經起訴部分間為事實上一罪之關係，為起訴
    之效力所及，本院自得併予審理。至於被告雖供承「其另有
    於93 /2/20至台灣中小企銀彰化分行開戶（ 見偵卷336第
    85 頁）、93/3/15至中華商業銀行彰化分行開戶（見偵卷
    336 號第58頁）、 93/3/15至誠泰商業銀行彰化分行開戶
    （偵卷336號第66頁）、93/3/15至台中商業銀行彰化分行
    開戶（偵卷336號第72頁）、93/3/22至富邦商業銀行員林
    分行開戶（偵卷336號第60頁）、93/3/22至陽信商業銀行
    華成分行開戶（偵卷336號第62頁）、93/3/22至聯邦商業
    銀行員林分行開戶（偵卷336號第69頁）， 開戶後並將各帳
    戶之存摺、提款卡（含密碼）交給該不詳姓名、年籍之成年
    男子，亦同樣用以抵付上開借款一萬五千元」等情，惟查被
    告雖於上揭時日申辦上揭銀行帳戶，並將各帳戶之存摺、提
    款卡（含密碼）交給該不詳姓名、年籍之成年男子，但該真
    實姓名、年籍不詳之成年男子並無事証足認有使用被告上開
    七個帳戶詐取財物，本件因正犯未著手以該七個帳戶實行犯
    罪，基於幫助犯從屬性，此部分尚難認論被告以幫助詐欺未
    遂，惟此部份事實與經起訴部分間亦為事實上一罪之關係，
    爰不另為無罪之諭知，併為敘明。
三、原審認被告犯罪事證明確，予以論罪科刑，固非無見，惟原
    判決(一)對於檢察官移送併辦之被告販賣彰化中央路郵局之存
    摺、提款卡等帳戶資料給該不詳姓名男子後，用以向被害人
    己○○詐欺部分之事實，未及併予審理，尚有未洽。(二)且原
    判決認定被告係犯刑法第三十條第一項、第三百四十條幫助
    常業詐欺罪，亦有可議。(三)未及就刑法於95年7月1日修正公
    布施行前後之規定，加以比較適用，詳如後述，亦有未當。
    (四)又被告犯罪時間在中華民國96年4月24日以前， 合於減刑
    條件，應予以減刑， 未及依中華民國96年罪犯減刑條例第2
    條第1項第3款予以減刑，亦有未合。被告上訴意旨認原審量
    刑過重而指摘原判決不當，雖無理由，惟原判決既有上述可
    議之處，即屬無可維持，自應由本院將原判決撤銷改判。爰
    審酌被告年輕力壯，竟不思以正當手段獲取財物之犯罪動機
    、目的、提出所有帳戶存摺、提款卡等物供犯罪使用，嚴重
    破壞犯罪查緝工作、影響社會治安及金融秩序、惟被告犯後
    於審理中坦承犯行等情，態度尚稱良好等一切情狀，量處如
    主文第二項所示之刑，及減得之刑，併諭知易科罰金折算之
    標準，以資懲儆。
四、又查被告行為時，刑法第四十七條原規定「受有期徒刑之
    執行完畢，或受無期徒刑或有期徒刑一部之執行而赦免後，
    五年以內再犯有期徒刑以上之罪者，為累犯，加重本刑至二
    分之一」，行為後，刑法第四十七條第一項則修正為「受徒
    刑之執行完畢，或一部之執行而赦免後，五年以內故意再犯
    有期徒刑以上之罪者，為累犯，加重本刑至二分之一」，則
    本件被告故意犯罪行為後，法律既有變更，應依刑法第二條
    第一項規定，比較新舊法規定結果，本件被告均成立累犯，
    新法未對行為人有利，而應依刑法第二條第一項前段之規定
    適用舊法之規定。（最高法院96年台上字第3773號判決參照
    ）被告行為時之易科罰金折算標準，修正前罰金罰鍰提高
    標準條例第2條前段（現已刪除）規定， 就其原定數額提高
    為100倍折算1日，則本件被告行為時之易科罰金折算標準，
    應以銀元300元折算1日，經折算為新臺幣後，應以新臺幣『
    900元』折算為1日。惟94年2月2日總統令修正公布95年7月1
    日施行之刑法第41條第1項前段則規定：「 犯最重本刑為五
    年以下有期徒刑以下之刑之罪，而受六個月以下有期徒刑或
    拘役之宣告者，得以『新臺幣一千元、二千元或三千元』折
    算一日，易科罰金。」比較修正前後之易科罰金折算標準，
    以95年7月1日施行前之規定，較有利於被告。是以本件被告
    減刑後，依刑法第2條第1項前段之規定，應依95年7月1日施
    行前之規定刑法第41條第1項前段併諭知易科罰金折算之標
    準。刑法第三十三條第五款有關罰金刑部分，在新法部分
    係規定為罰金：新臺幣一千元以上，以百元計算之。而舊法
    時則係規定為罰金：一元以上。經比較修法前後之規定，應
    認修正前刑法第三十三條第五款之規定，對行為人有利。故
    依刑法第二條第一項前段規定，本案關於刑法第三百三十九
    條第一項之法定刑罰金部分，自應適用行為時之法律即修正
    前刑法第三十三條第五款規定決定其罰金部分之法定刑。
五、公訴意旨另以：被告丙○○明知前開詐欺集團收購帳戶係為
    掩飾或隱匿因重大犯罪所得財物或財產上利益之犯行，竟出
    售前開第一商業銀行彰化分行、復華銀行彰化分行所分別開
    設之0000000000000號、000000000
    00000號、000000000000號之存摺、提款
    卡及密碼，提供詐欺集團使用，以供被害人匯款，亦涉有洗
    錢防制法第九條第一項之洗錢罪嫌。經查：依洗錢防制法第
    二條規定，該法所稱洗錢係在規範因「重大犯罪」所得財物
    或財產上利益；而所謂重大犯罪，依同法第三條第一項規定
    並不包括刑法第三百三十九條第一項之罪，則本案被告所犯
    刑法第三十條第一項、第三百三十九條第一項之幫助詐欺取
    財罪，自無洗錢防制法規定之適用。惟公訴人認被告所涉此
    部份犯行與經起訴而變更法條之刑法第三十條第一項、第三
    百三十九條第一項之罪間，有想像競合犯之裁判上一罪關係
    ，爰不另為無罪之諭知，附此敘明。
六、台灣彰化地方法院檢察署九十三年度偵字第七七九六號案件
    移送併辦意旨（移併原審）亦認被告涉有洗錢防制法第九條
    第一項之洗錢罪嫌。然基上理由，亦難認被告此部份幫助詐
    欺取財行為有洗錢防制法之適用，此部份自應退回由檢察官
    另行依法為妥適之處理（所移併之幫助詐欺部分已經本院併
    案審理）。至同署九十四年度偵字第一三○一號案件移送併
    辦意旨內容僅有被告幫助詐欺行為部分，該署並未就洗錢防
    制法部分移送本院併案審理，自無需將相關卷證退回原地檢
    署，亦併予敘明。
據上論結，應依刑事訴訟法第三百六十九條第一項前段、第三百
六十四條、第二百九十九條第一項前段、第三百條，刑法第三百
三十九條第一項、修正後第三十條第一項、第二項、第二條第一
項前段、修正前第四十七條，修正前第四十一條第一項前段，修
正前罰金罰鍰提高標準條例第一條前段、第二條，中華民國96年
罪犯減刑條例第二條第一項第三款、第七條、第九條，判決如主
文。
本案經檢察官乙○○到庭執行職務。
中    華    民    國    97    年    1     月    22    日
            刑事第二庭    審判長法  官  李  璋  鵬
                                法  官  胡  忠  文
                                法  官  蕭  錦  鍾
上列正本證明與原本無異。
檢察官得上訴。
被告不得上訴。
如不服本判決應於收受本判決後10日內向本院提出上訴書狀，其
未敘述上訴理由者，並得於提起上訴後10日內向本院補提理由書
狀（均須按他造當事人之人數附繕本）「切勿逕送上級法院」。
                                書記官  蕭  訓  慧
中    華    民    國    97    年    1     月    23    日
【附錄論罪科刑法條全文】
刑法第三百三十九條第一項：
意圖為自己或第三人不法之所有，以詐術使人將本人或第三人之
物交付者，處五年以下有期徒刑、拘役或科或併科一千元以下罰
金。


司法院資訊處製作；財團法人民間司法改革基金會備份。
